---
title: "Dashboard del estudio del desempeño academico de los estudiantes"
output: 
  flexdashboard::flex_dashboard:
    orientation: columns
---

```{r setup, include=FALSE}
library(flexdashboard)
library(tidyverse)
library(highcharter)
library(gt)
library(htmltools)
library(viridis)
library(knitr)
library(ggplot2)
library(readxl)
library(dplyr)
library(plotly)
library(DT)
library(e1071)

SP <- read_excel("StudentsPerformance G5-G6.xlsx")


knitr::opts_chunk$set(echo = TRUE)

#Lectura de base de datos



#Seleccion de columnas (variables) a estudiar
variables <-select(SP, "parental level of education", "lunch", "math score", "reading score", "writing score")
variables <- variables %>%
  mutate(Desempeño = round((`math score` + `reading score` + `writing score`) / 3,2 ))

notas <- select(SP, "math score", "reading score", "writing score")

notas <- notas %>%
  mutate(Desempeño = round((`math score` + `reading score` + `writing score`) / 3,2 ))
```

# Tabla de datos a analizar

## column {data-width="1200"}

### Tabla de datos 
```{r, echo = FALSE}
datatable(variables, 
          options = list(
            pageLength = 10,  
            scrollX = TRUE,   
            autoWidth = TRUE),
              )
          rownames = FALSE   
          filter = "top"
```

# Variable Desempeño

```{r, echo = FALSE, include=FALSE}
Calculos_simples <- notas %>%
  summarise(
    Promedio = round(mean(Desempeño), 2),
    Mediana = round(median(Desempeño), 2),
    Varianza = round(var(Desempeño), 2),
    D.Estandar = round(sd(Desempeño), 2),
    CV = paste0(round(((D.Estandar / Promedio) * 100), 2), "%"),
    Kurtosis = round(kurtosis(Desempeño), 2),
    Simetria = round(skewness(Desempeño), 2),
    Minimo = min(Desempeño),
    Maximo = max(Desempeño)
  )

Valor_Kurtosis <- Calculos_simples$Kurtosis  #Creacion de un dataframe que almacena el valor de kurtosis para un mejor grafico
Kurtosis_df <- data.frame(
  Calculo1 = "Kurtosis",
  Valor1 = Valor_Kurtosis)

Valor_Simetria <- Calculos_simples$Simetria
Simetria_df <- data.frame(
  Calculo = "Simetria",
  Valor2 = Valor_Simetria
)
```

### Histograma Kurtosis y Asimetría

```{r histograma01, echo = FALSE, warning = FALSE}


#Gráfico de la kurtosis y simetria

Valores_kurtosis<- variables$Desempeño      #Selección de la variable desempeño
kurtosis_value <- round(kurtosis(Valores_kurtosis), 2) #Calculo de la kurtosis

x_range <-seq(min(Valores_kurtosis), max(Valores_kurtosis), length.out = 100)
normal_curve <- data.frame(x = x_range, y = dnorm(x_range, mean(Valores_kurtosis), sd(Valores_kurtosis)))
densidad_curve <- data.frame(x = density(Valores_kurtosis)$x, y = density(Valores_kurtosis)$y)

Kurtosis_data_frame <- data.frame(value = Valores_kurtosis)  #Creación de un data frame para usar en el grafico como X

histograma01 <- ggplot(Kurtosis_data_frame, aes(x = value)) +
  geom_histogram(aes(y = ..density..), binwidth = 10, fill = "lightblue", color = "black", alpha = 0.7) +
  geom_line(data = normal_curve, aes(x = x, y = y), color = "blue", linetype = "dashed", size = 0.8) +
  geom_line(data = densidad_curve, aes(x = x, y = y), color = "red", size = 0.8) +  # Nueva curva
  labs(title = paste("Histograma sobre la simetria y kurtosis"),
       x = "Desempeño",
       y = "Densidad") +
  theme_minimal()

# Interactividad 
ggplotly(histograma01, tooltip = c("x", "y")) %>% 
  layout(hoverlabel = list(bgcolor = "white")) %>% 
  config(displayModeBar = TRUE)
```

### Calculos Basicos

```{r, echo = FALSE}
datatable(Calculos_simples, 
          options = list(
            pageLength = 10,  
            scrollX = TRUE,   
            autoWidth = TRUE),
              )
          rownames = FALSE   
          filter = "top"
```


# Distribucion de las variables cualitativas 

## column {data-width="600"}

### DISTRIBUCION DE LA VARIABLE PARENTAL LEVEL OF EDUCATION

```{r, echo = FALSE}
#Graficos de las Distribuciones de las variables cualitativas

Cantidad_parental_level <- variables %>%
  group_by(`parental level of education`) %>%
  summarise(
    Cantidad1 = n(),
    Proporcion1 = round((n() / nrow(variables)) * 100, 2)
  )
ggplotly(ggplot(Cantidad_parental_level, aes(x = `parental level of education`, y = Cantidad1, fill = `parental level of education`)) +
  geom_col() +
  labs(
    title = "Distribucion de la variable parental level of education",
    x = "Nivel de educacion parental",
    y = "Cantidad",
    fill = ""
  ) + theme_light() +
  theme(
    axis.text.x = element_text(angle = 45, hjust = 1),
    text = element_text(family = "serif"),
    legend.position = "bottom"
    )
)
```


## column {data-width="400"}

### DISTRIBUCION DE LA VARIABLE LUNCH

```{r, echo = FALSE}
Cantidad_lunch <- variables %>%
  group_by(`lunch`) %>%
  summarise(
    Cantidad2 = n(),
    Proporcion2 = round((n() / nrow(variables)) * 100, 2)
  )

ggplotly(
  ggplot(Cantidad_lunch, aes(x = `lunch`, y = Cantidad2, fill = `lunch`)) +
  geom_col() +
  labs(
    title = "Distribucion de la variable lunch",
    x = "lunch",
    y = "Cantidad",
    fill = ""
  ) + theme_light() +
  theme(
    axis.text.x = element_text(angle = 45, hjust = 1),
    text = element_text(family = "serif"),
    legend.position = "bottom"
    )
)
```


# Analisis Bivariante

## Frecuencias Relativas Condicionales

```{r preparar tablas, echo=FALSE, include=FALSE}
# Crear intervalos para Desempeño
variables$Desempeño_Intervalos <- cut(variables$Desempeño, 
                               breaks = c(9, 32, 55, 78, 100), 
                               right = FALSE,
                               include.lowest = TRUE,
                               labels = c("[9,32)", "[32,55)", "[55,78)", "[78,100]"))
# crear la tabla de frecuencias bivariante a
tabla_frecuenciasa <- table(variables$'parental level of education', variables$Desempeño_Intervalos)
tabla_frecuenciasa <- addmargins(tabla_frecuenciasa)  
tabla_frecuenciasa_df <- as.data.frame.matrix(tabla_frecuenciasa) # Convertir la tabla a un data frame para formatearla

# Eliminar los totales marginales de la tabla de frecuencias absolutas
tabla_frecuenciasa_sin_marginales <- tabla_frecuenciasa[-nrow(tabla_frecuenciasa), -ncol(tabla_frecuenciasa)] #Elimino ambas fila y columna de frecuencias marginales porque cuando redondee los totales de la filas no me van a quedar bien

# Calcular las frecuencias relativas condicionales porcentuales por fila
tabla_frecuencias_relativas_condicionales <- (tabla_frecuenciasa_sin_marginales / rowSums(tabla_frecuenciasa_sin_marginales)) * 100
tabla_frecuencias_relativas_condicionales <- round(tabla_frecuencias_relativas_condicionales, 2)

# Convertir la tabla a un data frame para formatearla
tabla_frecuencias_relativas_condicionales_df <- as.data.frame.matrix(tabla_frecuencias_relativas_condicionales)
tabla_frecuencias_relativas_condicionales_df <- mutate(tabla_frecuencias_relativas_condicionales_df, Sum = "100")

# Crear la tabla de frecuencias bivariante b
tabla_frecuenciasb <- table(variables$lunch, variables$Desempeño_Intervalos)
tabla_frecuenciasb <- addmargins(tabla_frecuenciasb)   # Añadir las frecuencias marginales
tabla_frecuenciasb_df <- as.data.frame.matrix(tabla_frecuenciasb) # Convertir la tabla a un data frame para 


# Eliminar los totales marginales de la tabla de frecuencias absolutas
tabla_frecuenciasb_sin_marginales <- tabla_frecuenciasb[-nrow(tabla_frecuenciasb), -ncol(tabla_frecuenciasb)] #Elimino ambas fila y columna de frecuencias marginales porque cuando redondee los totales de la filas no me van a quedar bien

# Calcular las frecuencias relativas condicionales porcentuales por fila
tabla_frecuencias_relativas_condicionales2 <- (tabla_frecuenciasb_sin_marginales / rowSums(tabla_frecuenciasb_sin_marginales)) * 100
tabla_frecuencias_relativas_condicionales2 <- round(tabla_frecuencias_relativas_condicionales2, 2)

# Convertir la tabla a un data frame para formatearla
tabla_frecuencias_relativas_condicionales2_df <- as.data.frame.matrix(tabla_frecuencias_relativas_condicionales2)
tabla_frecuencias_relativas_condicionales2_df <- mutate(tabla_frecuencias_relativas_condicionales2_df, Sum = "100")

```

### Tabla 1: Por Nivel Educativo
## column {data-width="500"}
```{r, echo=FALSE}
# Tabla para nivel educativo
datatable(
  tabla_frecuencias_relativas_condicionales_df,
  caption = "Frecuencias Relativas por Nivel Educativo",
  options = list(
    pageLength = 6,
    dom = 't',
    autoWidth = TRUE
  )
) %>% 
  formatStyle(names(tabla_frecuencias_relativas_condicionales_df), 
              backgroundColor = 'white')
```

### Tabla 2: Por Calidad de Almuerzo
## column {data-width="500"}
```{r, echo=FALSE}
# Tabla para tipo de almuerzo
datatable(
  tabla_frecuencias_relativas_condicionales2_df,
  caption = "Frecuencias Relativas por Calidad de Almuerzo",
  options = list(
    pageLength = 6,
    dom = 't',
    autoWidth = TRUE
  )
) %>% 
  formatStyle(names(tabla_frecuencias_relativas_condicionales2_df),
              backgroundColor = 'white')
```


```{r, echo=FALSE}



# Tabla de frecuencias relativas condicionales para almuerzo
datatable(
  tabla_frecuencias_relativas_condicionales2_df,
  caption = "Frecuencias Relativas Condicionales Por Calidad de Almuerzo",
  options = list(
    pageLength = 6,
    dom = 't', 
    autoWidth = TRUE
  )
) %>% 
  formatStyle(names(tabla_frecuencias_relativas_condicionales2_df),
              backgroundColor = 'white')
```

# Graficos de caja

## column {data-width="500"}

### GRAFICO DE CAJA 1
```{r, echo = FALSE}
ggplotly(
  ggplot(variables, aes(x = `lunch`, y = `Desempeño`, fill = `lunch`)) + 
  geom_boxplot() + 
  stat_summary(fun = "mean", geom = "point") + labs(
    title = "Desempeño en función de la Calidad de los Almuerzos", 
    x = "Almuerzo", 
    y = "Desempeño",
    fill = "") + theme(
    text = element_text(family = "serif"),
    plot.title = element_text(hjust = 0.5),
    axis.text.x = element_blank(),
    legend.position = "bottom",
    legend.title = element_text(hjust = 0.5))
)
```


## column {data-width="500"}

### GRAFICO DE CAJA 2
```{r, echo = FALSE}
ggplotly(
  ggplot(variables, aes(
  x = `parental level of education`, 
  y = Desempeño, 
  fill = `parental level of education`)) + 
  geom_boxplot() + 
  stat_summary(fun = "mean", geom = "point") + labs(
    title = "Desempeño en función del Nivel Educativo de los Padres", 
    x = "Nivel Educativo de los Padres", 
    y = "Desempeño",
    fill = "") + theme(
    text = element_text(family = "serif"),
    plot.title = element_text(hjust = 0.5),
    axis.text.x = element_blank(),
    legend.position = "bottom",
    legend.title = element_text(hjust = 0.5))
)
```

# Histogramas Por Nivel Educativo Parte  1:

## column {data-width=500}

### Para Bachelor´s Degree 

```{r histogramasa1, echo=FALSE}
niveles_educativos <- unique(variables$`parental level of education`)

datos_nivel <- variables %>% filter(`parental level of education` == niveles_educativos[1])

x_range <- seq(min(datos_nivel$Desempeño), max(datos_nivel$Desempeño), length.out = 100)
normal_curve <- data.frame(x = x_range, y = dnorm(x_range, mean(datos_nivel$Desempeño), sd(datos_nivel$Desempeño)))
densidad_curve <- data.frame(x = density(datos_nivel$Desempeño)$x, y = density(datos_nivel$Desempeño)$y)

histograma1 <- ggplot(datos_nivel, aes(x = Desempeño)) +
  geom_histogram(aes(y = ..density..), binwidth = 10, fill = "lightblue", color = "black", alpha = 0.7) +
  geom_line(data = normal_curve, aes(x = x, y = y), color = "blue", linetype = "dashed", size = 0.8) +
  geom_line(data = densidad_curve, aes(x = x, y = y), color = "red", size = 0.8) +  # Nueva curva
  labs(title = paste("Histograma para", niveles_educativos[1]),
       x = "Desempeño",
       y = "Densidad") +
  theme_minimal()

# Interactividad 
ggplotly(histograma1, tooltip = c("x", "y")) %>% 
  layout(hoverlabel = list(bgcolor = "white")) %>% 
  config(displayModeBar = TRUE)
```

## column {data-width=500}
### Para Some College

```{r histogramasa2, echo=FALSE}

datos_nivel <- variables %>% filter(`parental level of education` == niveles_educativos[2])

x_range <- seq(min(datos_nivel$Desempeño), max(datos_nivel$Desempeño), length.out = 100)
normal_curve <- data.frame(x = x_range, y = dnorm(x_range, mean(datos_nivel$Desempeño), sd(datos_nivel$Desempeño)))
densidad_curve <- data.frame(x = density(datos_nivel$Desempeño)$x, y = density(datos_nivel$Desempeño)$y)

histograma2 <- ggplot(datos_nivel, aes(x = Desempeño)) +
  geom_histogram(aes(y = ..density..), binwidth = 10, fill = "lightblue", color = "black", alpha = 0.7) +
  geom_line(data = normal_curve, aes(x = x, y = y), color = "blue", linetype = "dashed", size = 0.8) +
  geom_line(data = densidad_curve, aes(x = x, y = y), color = "red", size = 0.8) +  # Nueva curva
  labs(title = paste("Histograma para", niveles_educativos[2]),
       x = "Desempeño",
       y = "Densidad") +
  theme_minimal()

# Interactividad mejorada (manteniendo estilo original)
ggplotly(histograma2       , tooltip = c("x", "y")) %>% 
  layout(hoverlabel = list(bgcolor = "white")) %>% 
  config(displayModeBar = TRUE)
```

# Histogramas Por Nivel Educativo Parte  2:

## column {data-width=500}

### Para  Master´s Degree 

```{r histogramasa3, echo=FALSE}

datos_nivel <- variables %>% filter(`parental level of education` == niveles_educativos[3])

x_range <- seq(min(datos_nivel$Desempeño), max(datos_nivel$Desempeño), length.out = 100)
normal_curve <- data.frame(x = x_range, y = dnorm(x_range, mean(datos_nivel$Desempeño), sd(datos_nivel$Desempeño)))
densidad_curve <- data.frame(x = density(datos_nivel$Desempeño)$x, y = density(datos_nivel$Desempeño)$y)

histograma3 <- ggplot(datos_nivel, aes(x = Desempeño)) +
  geom_histogram(aes(y = ..density..), binwidth = 10, fill = "lightblue", color = "black", alpha = 0.7) +
  geom_line(data = normal_curve, aes(x = x, y = y), color = "blue", linetype = "dashed", size = 0.8) +
  geom_line(data = densidad_curve, aes(x = x, y = y), color = "red", size = 0.8) +  # Nueva curva
  labs(title = paste("Histograma para", niveles_educativos[3]),
       x = "Desempeño",
       y = "Densidad") +
  theme_minimal()

# Interactividad 
ggplotly(histograma3, tooltip = c("x", "y")) %>% 
  layout(hoverlabel = list(bgcolor = "white")) %>% 
  config(displayModeBar = TRUE)
```

## column {data-width=500}
### Para Associate´s Degree

```{r histogramasa4, echo=FALSE}

datos_nivel <- variables %>% filter(`parental level of education` == niveles_educativos[4])

x_range <- seq(min(datos_nivel$Desempeño), max(datos_nivel$Desempeño), length.out = 100)
normal_curve <- data.frame(x = x_range, y = dnorm(x_range, mean(datos_nivel$Desempeño), sd(datos_nivel$Desempeño)))
densidad_curve <- data.frame(x = density(datos_nivel$Desempeño)$x, y = density(datos_nivel$Desempeño)$y)

histograma4 <- ggplot(datos_nivel, aes(x = Desempeño)) +
  geom_histogram(aes(y = ..density..), binwidth = 10, fill = "lightblue", color = "black", alpha = 0.7) +
  geom_line(data = normal_curve, aes(x = x, y = y), color = "blue", linetype = "dashed", size = 0.8) +
  geom_line(data = densidad_curve, aes(x = x, y = y), color = "red", size = 0.8) +  # Nueva curva
  labs(title = paste("Histograma para", niveles_educativos[4]),
       x = "Desempeño",
       y = "Densidad") +
  theme_minimal()

# Interactividad 
ggplotly(histograma4, tooltip = c("x", "y")) %>% 
  layout(hoverlabel = list(bgcolor = "white")) %>% 
  config(displayModeBar = TRUE)
```

# Histogramas Por Nivel Educativo Parte 3:

## column {data-width=500}

### Para High School

```{r histogramasa5, echo=FALSE}

datos_nivel <- variables %>% filter(`parental level of education` == niveles_educativos[5])

x_range <- seq(min(datos_nivel$Desempeño), max(datos_nivel$Desempeño), length.out = 100)
normal_curve <- data.frame(x = x_range, y = dnorm(x_range, mean(datos_nivel$Desempeño), sd(datos_nivel$Desempeño)))
densidad_curve <- data.frame(x = density(datos_nivel$Desempeño)$x, y = density(datos_nivel$Desempeño)$y)

histograma5 <- ggplot(datos_nivel, aes(x = Desempeño)) +
  geom_histogram(aes(y = ..density..), binwidth = 10, fill = "lightblue", color = "black", alpha = 0.7) +
  geom_line(data = normal_curve, aes(x = x, y = y), color = "blue", linetype = "dashed", size = 0.8) +
  geom_line(data = densidad_curve, aes(x = x, y = y), color = "red", size = 0.8) +  # Nueva curva
  labs(title = paste("Histograma para", niveles_educativos[5]),
       x = "Desempeño",
       y = "Densidad") +
  theme_minimal()

# Interactividad 
ggplotly(histograma5, tooltip = c("x", "y")) %>% 
  layout(hoverlabel = list(bgcolor = "white")) %>% 
  config(displayModeBar = TRUE)
```

## column {data-width=500}
### Para Some High School

```{r histogramasa6, echo=FALSE}

datos_nivel <- variables %>% filter(`parental level of education` == niveles_educativos[6])

x_range <- seq(min(datos_nivel$Desempeño), max(datos_nivel$Desempeño), length.out = 100)
normal_curve <- data.frame(x = x_range, y = dnorm(x_range, mean(datos_nivel$Desempeño), sd(datos_nivel$Desempeño)))
densidad_curve <- data.frame(x = density(datos_nivel$Desempeño)$x, y = density(datos_nivel$Desempeño)$y)

histograma6 <- ggplot(datos_nivel, aes(x = Desempeño)) +
  geom_histogram(aes(y = ..density..), binwidth = 10, fill = "lightblue", color = "black", alpha = 0.7) +
  geom_line(data = normal_curve, aes(x = x, y = y), color = "blue", linetype = "dashed", size = 0.8) +
  geom_line(data = densidad_curve, aes(x = x, y = y), color = "red", size = 0.8) +  # Nueva curva
  labs(title = paste("Histograma para", niveles_educativos[6]),
       x = "Desempeño",
       y = "Densidad") +
  theme_minimal()

# Interactividad 
ggplotly(histograma6, tooltip = c("x", "y")) %>% 
  layout(hoverlabel = list(bgcolor = "white")) %>% 
  config(displayModeBar = TRUE)
```

# Histogramas por Calidad de Almuerzo:
## column {data-width=500}
### Para Standard

```{r histogramasb1, echo=FALSE}

calidad_almuerzo <- unique(variables$lunch)

datos_nivel <- variables %>% filter(lunch == calidad_almuerzo[1])

x_range <- seq(min(datos_nivel$Desempeño), max(datos_nivel$Desempeño), length.out = 100)
normal_curve <- data.frame(x = x_range, y = dnorm(x_range, mean(datos_nivel$Desempeño), sd(datos_nivel$Desempeño)))
densidad_curve <- data.frame(x = density(datos_nivel$Desempeño)$x, y = density(datos_nivel$Desempeño)$y)

histograma7 <- ggplot(datos_nivel, aes(x = Desempeño)) +
  geom_histogram(aes(y = ..density..), binwidth = 10, fill = "lightblue", color = "black", alpha = 0.7) +
  geom_line(data = normal_curve, aes(x = x, y = y), color = "blue", linetype = "dashed", size = 0.8) +
  geom_line(data = densidad_curve, aes(x = x, y = y), color = "red", size = 0.8) +  # Nueva curva
  labs(title = paste("Histograma para", calidad_almuerzo[1]),
       x = "Desempeño",
       y = "Densidad") +
  theme_minimal()

# Interactividad 
ggplotly(histograma7, tooltip = c("x", "y")) %>% 
  layout(hoverlabel = list(bgcolor = "white")) %>% 
  config(displayModeBar = TRUE)
```

## column {data-width=500}
### Para Free/Reduced

```{r histogramasb2, echo=FALSE}

datos_nivel <- variables %>% filter(lunch == calidad_almuerzo[2])

x_range <- seq(min(datos_nivel$Desempeño), max(datos_nivel$Desempeño), length.out = 100)
normal_curve <- data.frame(x = x_range, y = dnorm(x_range, mean(datos_nivel$Desempeño), sd(datos_nivel$Desempeño)))
densidad_curve <- data.frame(x = density(datos_nivel$Desempeño)$x, y = density(datos_nivel$Desempeño)$y)

histograma8 <- ggplot(datos_nivel, aes(x = Desempeño)) +
  geom_histogram(aes(y = ..density..), binwidth = 10, fill = "lightblue", color = "black", alpha = 0.7) +
  geom_line(data = normal_curve, aes(x = x, y = y), color = "blue", linetype = "dashed", size = 0.8) +
  geom_line(data = densidad_curve, aes(x = x, y = y), color = "red", size = 0.8) +  # Nueva curva
  labs(title = paste("Histograma para", calidad_almuerzo[2]),
       x = "Desempeño",
       y = "Densidad") +
  theme_minimal()

# Interactividad 
ggplotly(histograma8, tooltip = c("x", "y")) %>% 
  layout(hoverlabel = list(bgcolor = "white")) %>% 
  config(displayModeBar = TRUE)
```

# 3 variables en conjunto

## column {data-width="300"}

### Grafico del análisis de las 3 variables en conjunto
```{r, echo = FALSE}
ggplotly(
  ggplot(variables, aes(
    x = `parental level of education`, 
    y = Desempeño, 
    fill = lunch  # Usar "fill" para separar por "lunch"
  )) + 
  geom_boxplot(
    position = position_dodge(width = 0.8),  # Dodge para separar cajas
     alpha = 0.7) + stat_summary(
    fun = "mean", 
    geom = "point", 
    position = position_dodge(width = 0.8),  
    size = 2, 
    color = "black"
  ) + labs(
    title = "Desempeño en función del Nivel Educativo de los Padres y Tipo de Almuerzo", 
    x = "Nivel Educativo de los Padres", 
    y = "Desempeño",
    fill = "Tipo de Almuerzo") + theme_light() + theme(
    text = element_text(family = "serif"),
    plot.title = element_text(hjust = 0.5, size = 12),
    axis.text.x = element_text(angle = 45, hjust = 1),  
    legend.position = "bottom") + scale_fill_manual(values = c("standard" = "#00BFC4", "free/reduced" = "#F8766D")))          
```




