---
title: "Análisis de las variables nivel educativo de los padres y almuerzo de los estudiantes en su rendimiento escolar"
author: "David Mazza, Eros Bande, Sofia Rodriguez "
date: "`r Sys.Date()`"
output: 
  pdf_document:
    includes:
      in_header: preamble.tex
---

```{r setup, include=FALSE}
knitr::opts_chunk$set(warning=FALSE, message=FALSE, echo=TRUE, fig.align = 'center')
#Carga de paquetes necesarios
library(tidyverse)
library(readxl)
library(dplyr)
library(knitr)
library(kableExtra)
library(plotly)
library(e1071)

library(extrafont)
loadfonts(device = "win")

#Lectura de base de datos
SP <- read_excel("StudentsPerformance G5-G6.xlsx")


#Seleccion de columnas (variables) a estudiar
variables <-select(SP, "parental level of education", "lunch", "math score", "reading score", "writing score")
variables <- variables %>%
  mutate(Desempeño = round((`math score` + `reading score` + `writing score`) / 3,2 ))


#Seleccion de las notas academicas

notas <- select(SP, "math score", "reading score", "writing score")

notas <- notas %>%
  mutate(Desempeño = round((`math score` + `reading score` + `writing score`) / 3,2 ))
```

## HIPOTESIS

La alimentación de los estudiantes y el nivel educativo de los padres influye significativamente en el rendimiento académico de sus hijos, de modo que, a mayor nivel educativo de los padres, mayor será el rendimiento académico de los hijos.
 

## DESCRIPCION

Esta investigación tiene como principal enfoque analizar como el nivel educativo de los padres y la alimentación disponible para los estudiantes se relaciona con los resultados de las calificaciones obtenidas en tres exámenes distintos, tomando como base un grupo representativo de colegiales estado unidenses con la finalidad de presentar información concreta de los resultados obtenidos para que las instituciones pertinentes diseñen planes de acción.

El rendimiento académico es uno de los pilares fundamentales del sistema educativo, este no solo refleja las habilidades intelectuales individuales de los alumnos, sino que también está influenciado por factores externos, como el entorno familiar, el apoyo recibido y el nivel educativo de los padres. Estudios previos han destacado el papel de estas variables externas en la productividad académica de los estudiantes.

En particular, el nivel educativo de los padres puede influir de diversas maneras: fomentando una cultura de estudio, sirviendo como modelo a seguir y brindando apoyo académico. Por otro lado, la alimentación adecuada incide directamente en la capacidad de concentración, un aspecto crucial para el éxito en cualquier ámbito académico. 

Aunque muchas personas podrían afirmar, por lógica o experiencia, que estas variables influyen en el desempeño estudiantil, es fundamental respaldar estas afirmaciones con indicadores y análisis estadísticos que eliminen la subjetividad y las opiniones personales. Comprender esta relación permitirá identificar áreas que requieren atención y diseñar herramientas que favorezcan un entorno propicio para el rendimiento académico. 

## JUSTIFICACION

El rendimiento académico de los estudiantes es un tema de gran relevancia en el ámbito educativo, ya que está estrechamente vinculado a oportunidades futuras y al desarrollo socioeconómico. Por ende, identificar las variables que pueden predecir el rendimiento escolar es de gran importancia para implementar soluciones efectivas, ya sea mediante ayudas gubernamentales, campañas de concientización o programas de apoyo específicos. 

Diversos estudios han sugerido que el nivel educativo de los padres puede ser un factor determinante en el éxito escolar de los hijos, debido a la influencia que ejercen en la formación de hábitos de estudio, la motivación y el acceso a recursos culturales, educativos y alimenticios. Sin embargo, en el contexto local, existe una brecha en la investigación que aborde esta relación de manera específica. Este estudio busca contribuir a la comprensión de este fenómeno, proporcionando información valiosa para diseñar políticas educativas y estrategias que apoyen a las familias en la promoción del éxito académico de sus hijos.  

Un país con una educación sólida es sinónimo de progreso y desarrollo. Para mejorar el sistema educativo, es necesario prestar atención a su comportamiento de manera detallada y basada en información confiable, la estadística se convierte así en la herramienta más efectiva para lograrlo. 

## OBJETIVOS

### Objetivo general:

* Analizar la relación entre el nivel educativo de los padres y la alimentación de los estudiantes con su desempeño académico en exámenes de habilidad verbal, matemática e inglés.

### Objetivos específicos:

* Realizar un análisis descriptivo de las variables nivel educativo de los padres, la alimentación de los estudiantes y las calificaciones de los estudiantes en los exámenes establecidos.

* Establecer la relación entre el nivel educativo de los padres y los resultados de los estudiantes en los exámenes de habilidad verbal, matemática e inglés.

* Determinar si la alimentación de los estudiantes está relacionada con el rendimiento académico en los exámenes mencionados.

* Determinar cuál de las dos variables es más influyente en el desempeño escolar.

## VARIABLES

*	Nota en exámenes: Este es el principal indicador de desempeño académico y se expresa en los resultados de 3 distintas pruebas, matemáticas, lectura y escritura. Es una variable cuantitativa discreta
*	Nivel educativo de los padres: Es el nivel más alto de educación alcanzado por los responsables de los estudiantes. Este tendrá distintas categorías, como educación primaria, secundaria, superior, entre otros. Es una variable cualitativa ordinal. Esta variable consta de las categorías:
    *	Alguna educación secundaria: Indica que los padres no completaron la educación secundaria.
  
    *	Educación secundaria: Se refiere a que los padres completaron la escuela secundaria, incluyendo aquellos que lo hicieron a través de         programas de equivalencia como el GED.
  
    *	Alguna educación universitaria: Se refiere a los padres que asistieron a la universidad, pero no obtuvieron un título. Esto puede            incluir la obtención de créditos, diplomas o certificados.
  
    *	Título de asociado: Indica que los padres obtuvieron un título de asociado, que generalmente se obtiene en dos años en un colegio            comunitario o escuela vocacional.
  
    *	Título de licenciatura o superior: Significa que los padres completaron un programa de licenciatura (cuatro años o más) o incluso un         nivel de educación superior, como una maestría o un doctorado.

*	Almuerzo de los estudiantes: Se considera la calidad del almuerzo de los estudiantes en dos categorías, estándar y sin almuerzo o reducido. Es una variable cualitativa nominal
    *	Sin almuerzo o reducido: Alimentación deficiente en la que se presentan carencias de nutrientes importantes en el desarrollo de una          persona de edad temprana, que tiene consecuencias cognitivas a largo plazo
    * Estándar: Alimentación balanceada en la que se cumplen todas las necesidades básicas.
  
Estas variables fueron seleccionadas porque representan factores externos que, aunque no son elegidos por los estudiantes, tienen un gran impacto en sus vidas. El nivel educativo de los padres y la alimentación diaria son determinantes en las posibilidades académicas, recreativas y alimenticias de un individuo, aspectos que, a su vez, pueden influir en su rendimiento académico. Determinar si esto se cumple o no, será el objetivo de esta investigación. 


## LIMITES Y ALCANCE

El límite de esta investigación recae en el alcance de la conclusión establecida. Es decir, el enfoque principal del trabajo es establecer la relación de las dos variables ya mencionadas con el desempeño estudiantil, las razones específicas de el por qué esto sucede está más allá del alcance de los datos disponibles.

## ANTECEDENTES

Un tema de gran interés global es el rendimiento escolar de los estudiantes ya dado su relevancia en el crecimiento individual y, por ende, su reflejo a nivel social. Existen diversos estudios que exploran diferentes variables y como estos influyen en el desempeño escolar, algunos de estos son el nivel educativo de los padres y la alimentación de los estudiantes.

El nivel educativo de los padres puede influir de muchas maneras, un artículo de la organización ClearingHouse (2020) realizó una síntesis de estudios externos y determino que el comportamiento de los estudiantes se moldea por la observación y experiencias formativas directas, es decir, cuando los padres muestran un comportamiento orientado a logros académicos, avance en carreras universitarias, postgrados, investigaciones, y facilitan oportunidades de este tipo para sus hijos, estos empiezan a creer en la importancia de este comportamiento y lo priorizan.

Además, otro factor importante en el desempeño académico es la cantidad de tiempo que pasan los estudiantes con sus padres, especialmente si es de calidad y enfocado a desarrollar sus talentos. ClearingHouse (2020) establece lo siguiente:

“Since children learn, in part, by observation, one of the key components to a child’s success is parental time investment (Kalil, Ryan, & Corey, 2012). Highly educated parents spend more time with their children (Guryan, Hurst, & Kearney, 2008) and spend that time actively developing their children’s talents and skills (Lareau, 2002)”

(Como los niños aprenden, en parte, por observación, uno de los componentes claves para su éxito es la inversión de tiempo parental. Padres altamente educados pasan más tiempo con sus hijos y enfocan ese tiempo en desarrollar activamente sus talentos y habilidades. Traducción propia)

Distintos estudios argumentan que el nivel educativo de los padres no necesariamente tiene una relación directa con el desempeño estudiantil, sin embargo, otros académicos concluyen que si tiene una influencia notable en el tiempo que dedican a sus hijos y a su educación, a pesar de que su tiempo podría ser enfocado en otras actividades laborales de mayor remuneración.

“The level of parental education is correlated with the amount of time spent with children and argue that more educated parents spend more time with their children. For example, Guryan et al. found that mothers with a college education or higher spend more than 4 hours per week with their children than mothers with lower education.” Kantova, K. (2024)

(El nivel de educacion de los padres esta correlacionado con la cantidad de tiempo invertido con sus hijos y argumenta que los padres más educados pasan más tiempo con sus hijos. Por ejemplo, Guryan et al encontró que las madres con una educación universitaria o mayor pasan más de 4 horas por semana con sus hijos que las madres con menos educación. Traducción propia)

Además, Kantova (2024) establece a través de numerosas citas y referencias a otros académicos que el porcentaje de graduación de High school (Preparatoria o bachillerato) es menor en individuos que pertenencen a un nucleo familiar de bajo nivel educativo comparado a aquellos de familias más educadas, específicamente, un 72% a 87% respectivamente. Esto es sumamente preocupante a nivel económico y social. Kantova (2024) establece:  

“Belfield and Levin (2007) claim that high school graduation is a doorway to economic self-sufficiency and civic engagement. Without a high school diploma, people are more likely to earn a lower income and be arrested, which leads to higher costs for the US.”
(Belfield y Levin (2007) afirman que graduarse de preparatoria es una puerta a la autosuficiencia económica y el compromiso cívico. Sin un diploma de preparatoria, las personas son más propensas a tener un menor ingreso económico y a ser arrestar, lo que causa mayor costo para Estados Unidos. Traducción propia)

Por otra parte, la fundación Amhersth Wilder Foundation explica la importancia de una buena alimentación en el desarrollo integral de los niños, proceso social y académico. Se ha demostrado que una alimentación pobre o reducida afecta la capacidad de pensamiento, conducta y salud, factores que influencia el desempeño estudiantil (Wilder Research, 2014)

Se han realizado numerosos estudios sobre este tema, prohibir comida chatarra en campañas escolares y ofrecer alternativas más saludables en las comidas. Esta investigación encontró que los estudiantes de las escuelas donde se implementó esta idea tuvieron mejores calificaciones en algunas materias comparado a quienes no estuvieron involucrados en el experimento (Belot & Jamesm 2009, como se citó en Wilder research, 2014)

Una nutrición balanceada, que satisfaga todas las necesidades alimenticias de los estudiantes no solo evita enfermedades que afecten la asistencia y desempeño escolar, también les da más energías a los estudiantes, aumenta su concentración e incluso promueve su capacidad cognitiva. (Bellisle, 2004; Sorhaindo & Feinstein, 2006, como se citó en Wilder research, 2014)

Malki, A (2018) realizó un estudio titulado “Effects of Student Nutrition on Academic Perfomance” (Efectos de la nutrición escolar en el desempeño academico) y determinó que los estudiantes que tenían una situación de inseguridad alimenticia tenían una tendencia a un desempeño escolar menor comparado con los demás, aquellos que consumían 2 comidas por día tenían una tendencia a un rendimiento medio y los que tenían acceso a comidas saludables y balanceadas, en promedio, tenían mejor rendimiento. Esto fue determinado a través de un análisis de regresión lineal.


A continuación, se mostraran los calculos descriptivos de la variable cuantitativa llamada Desempeño, esta es sera utilizada como la sintesis del desempeño escolar de los estudiantes



```{r, echo = FALSE, warning = FALSE}
Calculos_simples <- notas %>%
  summarise(
    Promedio = round(mean(Desempeño), 2),
    Mediana = round(median(Desempeño), 2),
    Varianza = round(var(Desempeño), 2),
    D.Estandar = round(sd(Desempeño), 2),
    CV = paste0(round(((D.Estandar / Promedio) * 100), 2), "%"),
    Kurtosis = round(kurtosis(Desempeño), 2),
    Simetria = round(skewness(Desempeño), 2),
    Minimo = min(Desempeño),
    Maximo = max(Desempeño)
  )

Valor_Kurtosis <- Calculos_simples$Kurtosis  #Creacion de un dataframe que almacena el valor de kurtosis para un mejor grafico
Kurtosis_df <- data.frame(
  Calculo1 = "Kurtosis",
  Valor1 = Valor_Kurtosis)

Valor_Simetria <- Calculos_simples$Simetria
Simetria_df <- data.frame(
  Calculo = "Simetria",
  Valor2 = Valor_Simetria
)


kable(Calculos_simples,
      align = "c", 
      caption = "Cálculo de medidas descriptivas")

#Gráfico de la kurtosis y simetria

Valores_kurtosis<- variables$Desempeño      #Selección de la variable desempeño
kurtosis_value <- round(kurtosis(Valores_kurtosis), 2)  #Calculo de la kurtosis

Kurtosis_data_frame <- data.frame(value = Valores_kurtosis)  #Creación de un data frame para usar en el grafico como X

ggplot(Kurtosis_data_frame, aes(x = value)) +
  geom_histogram(aes(y = ..density..), bins = 10, fill = "lightblue", color = "black", alpha = 0.7) +
  geom_density(color = "red", linewidth = 1) +
  stat_function(fun = dnorm, 
                args = list(mean = mean(Valores_kurtosis), sd = sd(Valores_kurtosis)), 
                color = "blue", linetype = "dashed", size = 1) +
  ggtitle(paste("Histograma sobre la simetria y kurtosis")) + theme_minimal() +
  theme(text = element_text(family = "serif"))

```

Estas son las distribuciones de las variables cualitativas, en cantidad total, proporcion y graficos que faciliten su comprensión

```{r, echo = FALSE}
#Distribución de las variables cualitativas

Cantidad_parental_level <- variables %>%
  group_by(`parental level of education`) %>%
  summarise(
    Cantidad1 = n(),
    Proporcion1 = round((n() / nrow(variables)) * 100, 2)
  )
  
kable(Cantidad_parental_level,
      align = "c", 
      caption = "Distribución de la variable parental level of education")

Cantidad_lunch <- variables %>%
  group_by(`lunch`) %>%
  summarise(
    Cantidad2 = n(),
    Proporcion2 = round((n() / nrow(variables)) * 100, 2)
  )

kable(Cantidad_lunch,
      align = "c", 
      caption = "Distribución de la variable lunch")

#Graficos de las Distribuciones de las variables cualitativas

ggplot(Cantidad_parental_level, aes(x = `parental level of education`, y = Cantidad1, fill = `parental level of education`)) +
  geom_col() +
  labs(
    title = "Distribucion de la variable parental level of education",
    x = "Nivel de educacion parental",
    y = "Cantidad"
  ) + theme_light() +
  theme(
    axis.text.x = element_text(angle = 45, hjust = 1),
    text = element_text(family = "serif")
    )

ggplot(Cantidad_lunch, aes(x = `lunch`, y = Cantidad2, fill = `lunch`)) +
  geom_col() +
  labs(
    title = "Distribucion de la variable lunch",
    x = "lunch",
    y = "Cantidad"
  ) + theme_light() +
  theme(
    axis.text.x = element_text(angle = 45, hjust = 1),
    text = element_text(family = "serif")
    )
# Gráficos de las proporciones de las variables cualitativas

ggplot(Cantidad_parental_level, aes(x = `parental level of education`, y = Proporcion1, fill = `parental level of education`)) +
  geom_col() +
  labs(
    title = "Proporción de la variable parental level of education",
    x = "Nivel de educación parental",
    y = "Proporción (%)"
  ) + theme_light() +
 theme(
    axis.text.x = element_text(angle = 45, hjust = 1),
    text = element_text(family = "serif")
    )
ggplot(Cantidad_lunch, aes(x = `lunch`, y = Proporcion2, fill = `lunch`)) +
  geom_col() +
  labs(
    title = "Distribucion de la variable lunch",
    x = "lunch",
    y = "Proporcion (%)"
  ) + theme_light() +
  theme(
    axis.text.x = element_text(angle = 45, hjust = 1),
    text = element_text(family = "serif")
    )
```

# Analisis Bivariante

Para examinar si existe alguna clase de correlación entre las variables "Nivel Educativo de los padres" y "Almuerzo" en comparación a la variable "Desempeño" analisaremos las proporciones, los cuartiles y la asimetria y kurtosis de desempeño en relacion a las otras variables.

```{r Intervalos de "desempeño", echo=FALSE, include=FALSE}
# Calcular intervalos
Rango = max(variables$Desempeño) - min(variables$Desempeño)
Nro_clases = 1 + log10(1000)
Intervalo_amplitud = round((Rango / Nro_clases), 0)

limites_inferiores <- seq(min(variables$Desempeño), max(variables$Desempeño), by = Intervalo_amplitud)
limites_superiores <- limites_inferiores + Intervalo_amplitud

cat(limites_inferiores, limites_superiores) #como el valor maximo de la variable desempeño es 100, se redondea ese ultimo LS a 100

# Crear intervalos para Desempeño
variables$Desempeño_Intervalos <- cut(variables$Desempeño, 
                               breaks = c(9, 32, 55, 78, 100), 
                               right = FALSE,
                               include.lowest = TRUE,
                               labels = c("[9,32]", "[32,55]", "[55,78]", "[78,100]"))

```

```{r tabla de frecuencias absolutas 1 , echo=FALSE, include=FALSE}
# crear la tabla de frecuencias bivariante a
tabla_frecuenciasa <- table(variables$'parental level of education', variables$Desempeño_Intervalos)
tabla_frecuenciasa <- addmargins(tabla_frecuenciasa)  
tabla_frecuenciasa_df <- as.data.frame.matrix(tabla_frecuenciasa) # Convertir la tabla a un data frame para formatearla

# Crear la tabla formateada
kable(tabla_frecuenciasa_df, caption = "Desempeño En Comparación al Nivel Educativo de los Padres", format = "latex", booktabs = TRUE) %>%
  kable_styling(latex_options = c("striped", "hold_position"))

# Reducir el espacio entre las tablas
invisible(capture.output(
  cat("\\vspace{-10mm}")
))
```

```{r tabla de frecuencias relativas porcentuales 1 , echo=FALSE}

# Calcular la tabla de frecuencias relativas por fila
tabla_frecuencias_relativas <- prop.table(tabla_frecuenciasa, margin = 1)  
tabla_frecuencias_relativas <- round(tabla_frecuencias_relativas * 100, 2)  

# Convertir la tabla a un data frame para formatearla
tabla_frecuencias_relativas_df <- as.data.frame.matrix(tabla_frecuencias_relativas)

# Crear la tabla formateada
kable(tabla_frecuencias_relativas_df, caption = "Frecuencias Relativas del Desempeño en Comparación al Nivel Educativo de los Padres", format = "latex", booktabs = TRUE) %>%
  kable_styling(latex_options = c("striped", "hold_position"))
```


En la tabla 1 se observa que los estudiantes cuyos padres tienen un nivel educativo más alto (como "bachelor's degree" y "master's degree") tienden a tener (en proporción) un mayor número de estudiantes en los intervalos de desempeño más altos ([78,100]), por ejemplo, en el intervalo [78,100], los estudiantes con padres que tienen un "master's degree" tienen 24 estudiantes, mientras que los estudiantes con padres que tienen un "high school" tienen solo 28 estudiantes, a pesar de que el grupo de "high school" es mucho más grande (196 estudiantes en total) que el grupo de "master's degree" (con 59 estudiantes en total). Sin embargo busquemos visualizar esto de mejor manera mediante cualtiles.


```{r cuartiles, echo=FALSE}
# Calcular cuartiles por nivel educativo de los padres
cuartiles <- variables %>%
  group_by(`parental level of education`) %>%  # Backticks para nombres con espacios
  summarise(
    Q1 = round(quantile(Desempeño, 0.25), 2),
    Q2 = round(quantile(Desempeño, 0.50), 2),
    Q3 = round(quantile(Desempeño, 0.75), 2))

kable(cuartiles, caption = "Cuartiles del Desempeño por Nivel Educativo de los Padres") %>%
  kable_styling(latex_options = c("striped", "hold_position"))
```

En la tabla 2 se observa que los estudiantes cuyos padres tienen un nivel educativo más alto (como "bachelor's degree" y "master's degree") tienen cuartiles más altos en comparación con aquellos cuyos padres tienen un nivel educativo más bajo (como "high school" y "some high school"), por ejemplo, el Q3 (tercer cuartil) para "master's degree" es 85.50, mientras que para "high school" es 72.67. Esto indica que el 75% de los estudiantes con padres que tienen un "master's degree" tienen un desempeño superior a 85.50, mientras que el 75% de los estudiantes con padres que tienen un "high school" tienen un desempeño superior a 72.67.Todo esto se puede visualizar mucho mejor en el grafico de cajas "Desempeño en función del Nivel Educativo de los Padres".

```{r grafico1, echo=FALSE}
# Grafico de cajas
ggplot(variables, aes(
  x = `parental level of education`, 
  y = Desempeño, 
  fill = `parental level of education`)) + 
  geom_boxplot() + 
  stat_summary(fun = "mean", geom = "point") + labs(
    title = "Desempeño en función del Nivel Educativo de los Padres", 
    x = "Nivel Educativo de los Padres", 
    y = "Desempeño",
    fill = "") + theme(
    text = element_text(family = "serif"),
    plot.title = element_text(hjust = 0.5),
    axis.text.x = element_blank(),
    legend.position = "bottom",
    legend.title = element_text(hjust = 0.5))
```

```{r caculos basicos, echo=FALSE}
estadisticos_basicos <- variables %>%
  group_by(`parental level of education`) %>%
  summarise(
    Promedio = round(mean(Desempeño), 2),
    D.Estandar = round(sd(Desempeño), 2),
    CV = round(((D.Estandar / Promedio) * 100), 2),
    Asimetria = round(skewness(Desempeño), 2),
    Kurtosis = round(kurtosis(Desempeño), 2))
# Mostrar
kable(estadisticos_basicos, caption = "Estadisticas Basicas del Desempeño por Nivel Educativo de los Padres", format = "latex", booktabs = TRUE) %>%
  kable_styling(latex_options = c("striped", "hold_position"))
```

De la tabla 3 podemos notar que mientras mayor es el "Nivel Educativo de los Padres" mayor es la media de "Desempeño" de de los estudiantes, por ejemplo, "master’s degree" tiene 73.6 puntos en promedio por estudiante y "bachelor’s degree" tiene 71.92 puntos en promedio por estudiante, mientras que "some high school" tiene 65.11 puntos en promedio por estudiante y "high school" tiene 63.10 puntos en promedio por estudiante. El coeficiente de variación es más bajo para los niveles educativos más altos, lo que indica que el desempeño es más consistente en estos grupos, por ejemplo, "master’s degree" tiene un 18.48% de variación de notas por estudiante  y "bachelor’s degree" tiene un 19.4% de variación de notas por estudiante, mientras que "some high school" tiene un 23.01% de variación de notas por estudiante y "high school" tiene un 21.41% de variación de notas por estudiante. Y la asimetría y la curtosis muestran. 

```{r tabla2 , echo=FALSE}
# Crear la tabla de frecuencias bivariante b
tabla_frecuenciasb <- table(variables$lunch, variables$Desempeño_Intervalos)
tabla_frecuenciasb <- addmargins(tabla_frecuenciasb)   # Añadir las frecuencias marginales
tabla_frecuenciasb_df <- as.data.frame.matrix(tabla_frecuenciasb) # Convertir la tabla a un data frame para formatearla

# Mostrar
kable(tabla_frecuenciasb_df, caption = "Desempeño En Comparación al Tipo de Almuerzo", format = "latex", booktabs = TRUE) %>%
  kable_styling(latex_options = c("striped", "hold_position"))
```

En la tabla 4 podemos observar que los estudiantes que reciben un almuerzo "standard" tienen un mayor número de estudiantes en los intervalos de desempeño más altos en proporción que los que reciben un almuerzo "free/reduced", por ejemplo, en el intervalo [78,100], hay 197 estudiantes con almuerzo "standard" y solo 52 con almuerzo "free/reduced", esto sugiere que la calidad del almuerzo está relacionada con un mejor rendimiento académico, pasemos a nalizar mejor esto mediante cuartiles.

```{r cuartiles2, echo=FALSE}
# Calcular cuartiles por nivel educativo de los padres
cuartiles2 <- variables %>%
  group_by(`lunch`) %>%
  summarise(
    Q1 = round(quantile(Desempeño, 0.25), 2),
    Q2 = round(quantile(Desempeño, 0.50), 2), 
    Q3 = round(quantile(Desempeño, 0.75), 2))

# Mostrar 
kable(cuartiles2, caption = "Cuartiles del Desempeño Calidad de Almuerzo", format = "latex", booktabs = TRUE) %>%
  kable_styling(latex_options = c("striped", "hold_position"))
```

La tabla 5 muestra que los estudiantes que reciben un almuerzo "standard" tienen un desempeño más alto en comparación con los que reciben un almuerzo "free/reduced", ya que los estudiantes con almuerzo estandar tienen un "Desempeño" superior al de los estudiantes con almuerzos "free/reduced", por ejemplo, el Q3 (tercer cuartil) para "standard" es de 79.67 puntos, mientras que para "free/reduced" es de 72.50 puntos, esto indica que el 75% de los estudiantes con almuerzo "standard" tienen un desempeño superior a 79.67 puntos, mientras que el 75% de los estudiantes con almuerzo "free/reduced" tienen un desempeño superior a 72.50 puntos, todo esto se puede observar mucho mejor en el grafico "Desempeño en función de la Calidad de los Almuerzos".

```{r grafico2, echo=FALSE, fig.width = 5, fig.height = 5}
# Grafico de cajas
ggplot(variables, aes(x = `lunch`, y = `Desempeño`, fill = `lunch`)) + 
  geom_boxplot() + 
  stat_summary(fun = "mean", geom = "point") + labs(
    title = "Desempeño en función de la Calidad de los Almuerzos", 
    x = "Almuerzo", 
    y = "Desempeño",
    fill = "") + theme(
    text = element_text(family = "serif"),
    plot.title = element_text(hjust = 0.5),
    axis.text.x = element_blank(),
    legend.position = "bottom",
    legend.title = element_text(hjust = 0.5))
```

```{r calculos basicos2, echo=FALSE}
estadisticos_basicos2 <- variables %>%
  group_by(lunch) %>%
  summarise(
    Promedio = round(mean(Desempeño), 2),
    D.Estandar = round(sd(Desempeño), 2),
    CV = round(((D.Estandar / Promedio) * 100), 2),
    Asimetria = round(skewness(Desempeño), 2),
    Kurtosis = round(kurtosis(Desempeño, type = 1), 2))
# Mostrar
kable(estadisticos_basicos2, caption = "Estadisticas Basicas del Desempeño por Calidad de Almuerzo", format = "latex", booktabs = TRUE) %>%
  kable_styling(latex_options = c("striped", "hold_position"))
```

# Comparación de las Tres Variables en Conjunto

```{r grafico3, echo=FALSE}
# Grafico de cajas
ggplot(variables, aes(x = `parental level of education`, y = Desempeño, fill = `parental level of education`, colour = lunch)) + 
  geom_boxplot() + 
  stat_summary(fun = "mean", geom = "point", position = position_dodge(width = 0.75)) + labs(
    title = "Desempeño en función del Nivel Educativo de los Padres", 
    x = "Nivel Educativo de los Padres", 
    y = "Desempeño",
    fill = "",  
    colour = "") + theme(
    text = element_text(family = "serif"),
    plot.title = element_text(hjust = 0.5),
    axis.text.x = element_blank(),
    legend.position = "bottom",
    legend.title = element_text(hjust = 0.5)) + scale_colour_manual(values = c("standard" = "blue", "free/reduced" = "red"))           
```


